臺北高等行政法院判決　　　　　　　　　　　　　　　九十年度訴字第四○九八號
　　　　　　　　　　　　　　　.
　　原　　　告　甲○○
　　訴訟代理人　薛博允律師
　　被　　　告　台北縣三重市公所
　　代　表　人　乙○○市長）.
　　訴訟代理人　丙○○
右當事人間因有關核發證明事務事件，原告不服台北縣政府中華民國九十年五月二日
00000000號訴願決定，提起行政訴訟。本院判決如左：
　　主  文
原告之訴駁回。
訴訟費用由原告負擔。
　　事  實
一、事實概要：原告前主張因被告機關民國（以下同）六十八年一月十一日北縣重工
    字第○二一五五號函內所載之完工證明對象有誤，向被告機關申請將名義人陳肇
    宗更正為原告，經被告機關以八十九年一月六日八八北縣重工字第五四七七一號
    函復以：「．．．因歷時久遠，且建物申報更名涉及契稅申報課徵完納，所請更
    名乙節，本所無法處理」等語。原告不服該函並提訴願，案經被告機關於八十九
    年六月十七日以八九北府訴決字第二一五九九八號訴願決定撤銷原處分，並責由
    被告機關於依法審查原告之「更正原處分機關北縣重工字○二一五五號函內載完
    工證明對象」請求有無理由後，另為適法之處分。被告機關續以八十九年七月十
    一日八九北縣重工字第二九六三四號函再復原告略謂：「依內政部八十二年五月
    二十二日台八十一內地字八一七三九五八號函頒之『更正登記法令補充規定』第
    六點及第七點規定，因案涉權利主體等法律關係變更，應訴司法審判解決。」原
    告不服，提起訴願，經遭駁回，遂向本院提起行政訴訟。
二、兩造聲明：
　(一)原告聲明：
    1.訴願決定及原處分均撤銷。
    2.命被告機關將其六十八年一月十一日北縣重工字第○二一五五號函內所載完工
      證明對象陳肇宗君更正為原告。
  (二)被告聲明：駁回原告之訴。訴訟費用由原告負擔。
三、兩造之爭點：
    系爭房屋及其所坐落土地，原登記為原告所有；道路拓寬而改建，嗣逕將重建後
    之建物登記予申請人陳肇宗所有，原告得否請求被告機關更正登記。
甲、原告主張：
  (一)系爭建物及基地所有權人為原告：
    1.系爭座落台北縣三重市○○路○段一八六號房屋及房屋基地台北縣三重市三重
      埔長泰小段六十一之四地號，均原係原告之先父陳大江所有，以母陳林阿幼名
      義登記，於五十三年五月二十日贈與原告所有。就此，原告持有建築改良物所
      有權狀為憑，並有建築改良物登記簿可稽；又上開房屋基地面積七四一平方公
      尺及同地段六一之十一地號面積六七七平方公尺，原告均有持分五分之一共二
      八三‧六平方公尺之所有權，亦有台北縣土地登記簿可查。
    2.原告之父於六十六年間配合拓寬三和路而拆除原座落三重市○○路○段一八六
      號房屋，就剩餘部分與門牌一八六、一八八、一九○、一九二、一九四號五間
      連棟同時地就地整建，均由原告之父出資，此有台灣板橋地方法院刑事信股八
      十八年自第三十一號毀損等案件八十八年五月二十七日訊問筆錄證人陳肇宗供
      述為原告之父出資可證；復以陳肇崇（陳肇宗更名）在法院證稱：房屋係原告
      之父出資整建，「現在房屋如何出租、使用我也不知道」。足證房屋非陳肇宗
      所有，亦非陳肇宗整建。又系爭房屋原屋剩餘部分仍舊存在，嗣後由原告之父
      整建，依民法第八百十一條規定，建材動產因附合而為不動產之重要成分者，
      不動產所有人取得所有權，是以原告所有權仍存在，且現仍執有所有權狀亦可
      證明。
    3.綜上足證，陳肇宗非土地所有權人、土地使用權利人、合法房屋所有權人、整
      建出資人、整建房屋原始取得人。被告機關竟誤認為「陳肇宗原有合法房屋」
      而核發完工證明給非房屋及土地所有人之陳肇宗，且合法所有人之原告亦未具
      任何使用權同意書等文件給陳肇宗，被告機關所為在實體與程序上均違法，自
      應更正「原有合法房屋」之所有人及完工證明對象為原告。
  (二)按「台灣省拆除合法建築剩餘部分就地整建辦法第九條規定：「申請就地整建者
    應檢附左列文件：一、土地權利證明文件．．．」台灣省拆除合法建築剩餘部分
    就地整建申請須知第二項規定：「申請人應具備左列文件向當地縣市政府工務局
    申請：．．．三、土地使用權證明書，依據整建辦法第九條自行與土地所有人簽
    訂；建地如屬自有者免附。」如前所述，陳肇宗非土地所有人，亦非原有合法建
    築物房屋之所有人，更未與土地所有人之原告簽訂土地使用權證明或任何協議。
    原處分機關顯然違背上開法令要求應具備之證明文件，而發給完工證明函，該行
    政程序已有重大違誤。
  (三)被告答辯稱：「有關原有房屋申請就地整建案，本所係依據原申請人提供之書圖
    ‧‧‧，若有姓名登載錯誤，應係申請人之責與本所無關。」然查，原告係系爭
    房屋及基地所有權人，已如前述，是以被告機關六十八年一月十一日北縣重工字
    第一二一五五號函稱「陳肇宗原有合法房屋」，顯為錯誤。陳肇宗非原所有權人
    ，被告依據何法規發給系爭完工證明？
  (四)原告配合被告機關拓寬三和路，拆除合法房屋之部分，其結果為喪失拆除之部分
    房屋及基地、被告錯將陳肇宗認為係原所有人致原告所有基地及拆除剩餘部分房
    屋均喪失權利、原告無法使用收益三千萬元以上公告現值之不動產卻應負擔地價
    稅，此巨大損失，均應由被告負責。
乙、被告主張：
  (一)按七十年四月十七日省府訂頒之台灣省拆除合法建築物賸餘部分就地整建辦法（
    下簡稱就地整建辦法）第八條、第九條及第十一條規定：「就地整建應於公共工
    程完工後六個月內向主管建築機關提出申請，逾期不予受理。」「申請就地整建
    者應檢附左列文件：一、土地權利證明文件及共同壁協定書。二、地籍圖。三、
    比例尺百分之一原建築平面圖及各向立面圖。四、比例尺百分之一整建平面圖，
    各向立面圖、基礎、各層地板、屋架構造平面圖及主要剖面圖。前項設計圖經核
    准後，應向主管建築機關補具四份備查。」「就整建應於核定完整建期限內依核
    准圖樣整建完成，無法如期完成者得申請展限六個月，並以一次為限。整建完成
    後應檢附竣工平面圖及各向立面四寸照片二份向主管建築機關申請核發完工證明
    。主管建築機關應於收到申請書日起十日內派員實地查驗合格後發給完工證明。
    」。經查本件關於「申請就地整建者」，就地整建辦法第九條及第十一條均未如
    同法第七條規定以「所有權人」為限，另依台北縣政府六十八年六月八日六七北
    建六字第二八八二號函略謂：「關於人民因政府拓寬道路申請拆除部分就地整建
    ，依台北縣拆除合法建築物賸餘部分就地整建辦法，確無明定申請人應為房屋之
    所有人，惟依該辦法第九條第一項規定：申請就地整建．．．應檢附建築物登記
    就地整建或其他足證產權之證明文件．．．。立法精神：申請就地整建之人應以
    原房屋所有人為原則方為合理，又依同辦法第十四條規定，就地整建申請本縣均
    委由當地鄉鎮公所負責核定，由各該公所偶有變更核准整建人名義者，故發生完
    工證明書整建人名義並非原房屋所有人情事，．．．」顯見申請就地整建非以房
    屋之所有權人為限。
  (二)有關系爭原有房屋申請就地整建案，被告係依據原申請人提供之書圖，轉台北縣
    政府工務局核發完工證明，倘有姓名登載錯誤，應係申請人之責，與被告無關。
    申請人陳大江、陳肇宗於六十七年底提出整建資料，上面記載系爭一八六地號屬
    於陳肇宗所有。房地全部拆除，非部分拆除，既然拆除所有權人會有變動。
  (三)本件原告申請更正系爭就地整建證明書原登載建物所有權人姓名，因涉及民法物
    權權利主體等法律關係，依內政部八十二年五月二十日台八一內地字第八一七七
    三九五八號函頒布之「更正登記補充規定」第六、七條，應訴諸私法審判解決。
　　理  由
一、按土地法第六十九條規定：「登記人員或利害關係人，於登記完畢後，發現登記
    錯誤或遺漏時，非以書面聲請該管上級機關查明核准後，不得更正。」土地登記
    規則第十三條（原土地登記規則第十四條）規定：「土地法第六十八條第一項及
    第六十九條所稱登記錯誤，係指登記事項與登記原因證明文件所載之內容不符者
    ；所稱遺漏，係指應登記事項而漏未登記者。」
二、本件原告主張系爭房屋及房屋基地，均原係原告之先父陳大江所有，以母陳林阿
    幼名義登記，於五十三年五月二十日贈與原告所有，於上開建物拆除前屬原告所
    有，並提出建築改良物所有權狀及土地登記簿為憑，且為被告所不爭執，堪信原
    告主張為真實。然於拆除後重建，被告卻以陳肇宗為申請人，被告竟誤認為陳肇
    宗原有合法房屋，而核發完工證明給非房屋及土地所有人之陳肇宗，且合法所有
    人之原告亦未具任何使用權同意書等文件給陳肇宗，被告機關所為在實體與程序
    上均違法，自應更正「原有合法房屋」之所有人及完工證明對象為原告等語。被
    告則以按七十年四月十七日省府訂頒之就地整建辦法第八條、第九條及第十一條
    規定，關於「申請就地整建者」，均未如同法第七條規定以「所有權人」為限，
    另依台北縣政府六十八年六月八日六七北建六字第二八八二號函意旨，申請就地
    整建非以房屋之所有權人為限等語置辯。
三、經查系爭建物坐落台北縣三重市三重埔長泰小段六十一之四地號（門牌為三和路
    二段一八六號），本係原告父親陳大江所有，以母陳林阿幼名義登記，並於五十
    三年五月二十日變更登記為原告所有。惟該屋於六十六年間因配合被告機關拓寬
    三和路，由陳大江出資拆除房屋就地整建。該屋於就地整建前為一棲磚造平房，
    六十七年十二月二十日完成後為四層樓之RC鋼筋水泥建築物，此有台北縣政府建
    設局六十八年一月十八日北建管字第三一六號完工證明書影本及勘查該建物之現
    狀照片附卷可證，且為兩造所不爭執，堪信為真實。次查，被告依七十年四月十
    七日省府訂頒之就地整建辦法第八條、第九條及第十一條規定及台北縣政府六十
    八年六月八日六七北建六字第二八八二號函釋；以完工證明發給對象為就地整建
    申請人，申請人係填寫「陳肇宗」，有六十八年被告機關轉陳台北縣政府建設局
    之台北縣三重市○○道路拆除合法建築物賸餘部分就地整建完工證明申請書原稿
    一紙在卷足憑；申請人係填寫「陳肇宗」，原告既非系爭標的物就地整建申請人
    ，且申請書及完工證明書亦無誤寫或誤發等情；揆諸上開土地法第六十九條及土
    地登記規則第十三條規定，申請書及完工證明書並無登記錯誤或遺漏情事，是原
    告請求被告機關逕為更正完工證明申請人名義，為無理由。至於被告機關對於陳
    肇宗於六十七年十二月二十六日就系爭建物並非所有權人卻准予當申請人，乃係
    被告機關審查之權限，並非得逕予以更正之問題。另有關房屋所有權歸屬，因有
    利害關係人陳肇宗（完工證明書登記名義人）提出意見書否認系爭標的物之所有
    權歸屬原告，是其與原告對於登記所示之法律關係應有所爭執，為屬私權爭執事
    項。如原告對此有爭議，應訴請普通法院確認或以他訴主張以資解決。
四、綜上，原告聲請撤銷原處分及訴願決定，並命被告機關將其六十八年一月十一日
    北縣重工字第○二一五五號函內所載完工證明對象陳肇宗更正為原告，為無理由
    ，應予駁回。
據上論結，本件原告之訴為無理由，爰依行政訴訟法第九十八條第三項前段，判決如
主文。
中　　華　　民　　國　　　九十一　　年　　　五　　　　月　　　九　　　　日
                            臺 北 高 等 行 政 法 院  第七庭
                                           審 判 長  法  官  鄭小康
                                                     法  官  林金本
                                                     法  官  黃秋鴻
右為正本係照原本作成。
如不服本判決，應於送達後二十日內，向本院提出上訴狀並表明上訴理由，如於本判
決宣示後送達前提起上訴者，應於判決送達後二十日內補提上訴理由書（須按他造人
數附繕本）。
中　　華　　民　　國　　　九十一　　年　　　五　　　　月　　　十三　　　日
                                                     書記官  黃瑞芬
